【裁判字號】    97,交聲,1817
【裁判日期】    970619
【裁判案由】    聲明異議
【裁判全文】
臺灣臺中地方法院刑事裁定            97年度交聲字第1817號
原處分機關  交通部公路總局臺中區監理所
異  議  人
即受處分人  甲○○
上列異議人即受處分人因違反道路交通管理處罰條例案件，對於
交通部公路總局臺中區監理所民國97年5月30日所為之處分（原
處分：中監稽違字第裁60-HB0000000號），聲明異議，本院裁定
如下：
    主  文
原處分關於罰鍰新臺幣肆萬伍仟元部份撤銷。
前項撤銷部分，甲○○不罰。
    理  由
一、按受處分人之聲明異議有理由者，交通法庭應以裁定將原處
    分經聲明異議之部分撤銷，道路交通案件處理辦法第20條前
    段定有明文。
二、異議意旨略稱：依據行政罰法第26條規定，一事不二罰，採
    先刑法後行政。而其已被判緩起訴處分，並繳納新臺幣（
    下同）30,0 00元，而原處分機關仍予以裁罰，顯然有誤，
    爰請求撤銷罰鍰45,000元之處分（吊扣駕照及施以道安講習
    部分未經聲明異議）。
三、原處分意旨則以：異議人即受處分人甲○○騎乘車號MU7—2
    97號重機車，於民國96年2月11日23時44分許，在臺中縣龍
    井鄉○○路○段處，因違規酒後駕車，呼氣酒測值達1.035mg
    /L，經臺中縣警察局烏日分局龍井分駐所員警依違反道路交
    通管理處罰條例第35條第1項第1款舉發，原處分機關依警方
    舉發之違規事實，並以刑事訴訟法所規定之緩起訴處分乃附
    條件之不起訴處分，本質上為不起訴處分之一種，此觀同法
    第256條規定自明，至檢察官為緩起訴處分時，依刑事訴訟
    法第253條之2第1項規定，徵得被告之同意對被告所為之指
    示及課予之負擔，乃屬一種特殊之處遇措施，並非刑罰，本
    案緩起訴期間業已實質確定，異議人確定免於受刑事訴追，
    依行政罰法第26條明訂「一事不二罰」原則，仍得為行政裁
    罰，爰依道路交通管理處罰條例第35條第1項第1款、第24條
    規定，裁處異議人罰鍰新臺幣45,000元，並吊扣駕照12月，
    施以道安講習。
四、本院認：
（一）按汽車駕駛人（包括機器腳踏車）飲用酒類或其他類似物
      後其吐氣所含酒精濃度超過每公升0.25毫克或血液中酒精
      濃度超過百分之0.05以上者，不得駕車，道路交通安全規
      則第114條第2款定有明文。又汽車駕駛人，駕駛汽車經測
      試檢定有酒精濃度超過規定標準者，處15,000元以上60,
      000元以下罰鍰，並當場移置保管其車輛及吊扣其駕駛執
      照1年，因而肇事致人受傷者，並吊扣其駕駛執照2年，道
      路交通管理處罰條例第35條第1項第1款定有明文。
（二）又94年2月5日公布，95年2月5日施行之行政罰法第1 條規
      定「違反行政法上義務而受罰鍰、沒入或其他種類行政罰
      之處罰時，適用本法。但其他法律有特別規定者，從其規
      定」，足認行政罰法係屬行政罰之基本法，而道路交通管
      理處罰條例本質上係屬行政罰，此由該條例中就交通違規
      行為所定法律效果包括罰鍰、吊扣證照裁罰等行政罰觀之
      甚明（參照行政罰法第1條、第2條將罰鍰、吊扣證照處分
      均定為行政罰），是違反道路交通管理處罰條例之裁罰事
      件，自有行政罰法之適用。
（三）再按行政罰法第26條一事不二罰之立法理由：「一行為同
      時觸犯刑事法律及違反行政法上義務規定時，由於刑罰與
      行政罰同屬對不法行為之制裁，而刑罰之懲罰作用較強，
      固依刑事法律處罰，即足資警惕時，實無為一事二罰再處
      行政罰之必要，且刑事法律處罰，由法院依法定程序為之
      ，較符合正當法律程序，應予優先適用，但罰鍰以外之沒
      入或其他種類行政罰，因兼具維護公共秩序之作用，為達
      行政目的，行政機關仍得並與裁處。」故刑罰與行政罰，
      其處罰行為人違法行為之目的相同，若依刑事法律處罰，
      已足資警惕行為人時，實無為一事二罰再處行政罰之必要
      （臺灣高等法院臺中分院96年度交抗字第253、第262號、
      第287號、第288號裁定可資參照）。按刑事訴訟法第253
      條之2 規定，命被告向被害人道歉、立悔過書、為金錢給
      付、勞務給付、提供義務勞務或處遇措施，應得被告之同
      意（其中金錢給付、勞務給付、提供義務勞務或處遇措施
      ，因涉及被告之財產及人身自由拘束，且產生未經裁判即
      終局處理案件之實質效果尚須考慮被告之意願），上開金
      錢給付、勞務提供等各種拘束雖均不屬「刑罰」性質，仍
      對行為人產生實質上制裁效果，並對行為人財產、自由、
      尊嚴等權利產生不良影響，尤其除金錢給付部份外，其餘
      種類負擔至今均未能以金錢量化，倘被告就同一行為所受
      緩起訴負擔並非金錢給付，則無從與行政罰鍰之金錢給付
      相較，故緩起訴處分是否即等同不起訴處分，即非無疑。
      又道路交通管理處罰條例第35條所規定之裁處含有罰鍰與
      吊扣駕照之處分，二者分屬行政罰法法理中之對於過去違
      反義務行為處罰之秩序罰，以及對於預防將來再犯危險之
      管制罰，前者對於過去義務違反而為秩序罰之目的與刑事
      制裁所欲達到保護交通安全之目的相同，二者目的既然相
      同，則處以較重之刑事制裁已足，無重複處罰之必要，以
      免使行為人產生雙重之財產損害（臺灣高等法院臺中分院
      96年度交抗字第287 號裁定可資參照）。職此，同時觸犯
      刑事法律及違反行政法上義務規定之行為，行政機關得否
      科以與刑罰相類之行政罰處罰，除上述關於「金錢給付」
      之部分外，餘應視該行為之刑事訴追或審判程序終局結果
      而定，在刑事訴追、審判程序尚未終局確定前，行政機關
      自不得逕予裁罰，僅關於沒入或其他種類行政罰，因兼具
      維護公共秩序之作用，為達行政目的，行政機關仍得併予
      裁處，又此所稱「其他種類行政罰」，係指違反行政法上
      之義務應受「裁罰性」之「不利處分」而言，依行政罰法
      第2 條規定，應包括限制或禁止行為之吊扣證照處分在內
      。
（四）經查，異議人對於其於96年2月11日中午12時許，在臺中
      市某餐廳，引用高梁酒2杯，至同日晚間19時許結束，已
      達不能安全駕駛動力交通工具程度，仍於同日晚間20時，
      騎乘車號MU7—297號重機車離去，嗣於96年2月11日晚間
      23時44分許，行經臺中縣龍井鄉○○路○段236號前，因不
      勝酒力，自行失控撞及上處之電線桿摔倒受傷。經處理交
      通事故之臺中縣警察局員警到場處理，由異議人就醫之臺
      中縣沙鹿鎮光田醫院醫師對其作抽血檢驗，測得其血液中
      之酒精濃度換算為呼氣酒精濃度達每公升1.035毫克之違
      規事實，固不否認。惟異議人之同一酒後駕車行為，因同
      時犯刑法第185條之3之公共危險罪，經移送臺灣臺中地方
      法院檢察署檢察官偵辦後，經檢察官於96年4月16日作成
      96年度偵字第7850號緩起訴處分，緩起訴期間為1年，異
      議人應向財團法人臺灣兒童暨家庭扶助基金會臺中市分事
      務所支付30,000元，並應於緩起訴期間起算日起，至緩起
      訴期間屆滿前2個月止，參加該署所舉辦之法治教育3場次
      ，經檢察官依職權送請臺灣高等法院臺中分院檢察署再議
      ，亦經該署於96年5月8日以96年度上職議字第2472號駁回
      再議而確定，異議人並已於96年6月11日向財團法人臺灣
      兒童暨家庭扶助基金會臺中市分事務所繳畢上開款項，上
      開緩起訴處分並於97年5月7日期滿未經撤銷而告確定，有
      臺灣臺中地方法院檢察署96年度偵字第7850號緩起訴處分
      書、臺灣高等法院臺中分院檢察署96年度上職議字第2472
      號處分書、財團法人臺灣兒童暨家庭扶助基金會臺中市分
      事務所緩起訴處分金收據及臺灣高等法院被告前案紀錄表
      各1紙（網路版）附卷可稽。依照檢察官對本件異議人所
      為緩起訴處分之期間為1年，並命其應向財團法人臺灣兒
      童暨家庭扶助基金會臺中市分事務所支付30,000元，及於
      緩起訴期間起算日起，至緩起訴期間屆滿前2個月止，參
      加該署所舉辦之法治教育3場次，認其應知所警惕，無再
      犯之虞，對於公共利益之維護已經無礙，而上開捐款及參
      加法治教育（類如保護管束，且異議人參加法治教育期間
      無從從事勞動或其他工作，自對於其財產產生不利之影響
      ）等，確對被告財產、自由產生不利之結果，且此結果之
      所生，亦係出於同一酒後駕車之行為，評價上已產生實質
      刑罰之效果，且其所繳納之公益捐款、參加法治教育等內
      容，換算為同等金錢給付，亦已相近於原處分機關所裁處
      之罰鍰，何況異議人尚須按時參加法治教育，乃原處分機
      關就此範圍，實無再另處以罰鍰之必要（縱原處分機關係
      依道路交通管理處罰條例第35條第8項規定為之者，亦然
      ），以免使行為人產生雙重之財產損害。綜上，原處分再
      對異議人為不利之金錢裁罰，難稱允當，是以本件異議應
      認為有理由，合應由本院將原處分關於罰鍰之部分撤銷，
      並就此部分為異議人不罰之諭知。
據上論斷，應依道路交通案件處理辦法第20條前段，裁定如主文
。
中    華    民    國    97    年    6     月    19    日
                              交通法庭法  官  林世民
以上正本證明與原本無異
如不服本裁定應於送達後5日內向本院提出抗告狀
                                      書記官  紀俊源
中    華    民    國    97    年    6     月    19    日


司法院資訊處製作；財團法人民間司法改革基金會備份。
